臺灣臺南地方法院刑事判決
109年度金訴字第288號
公  訴  人  臺灣臺南地方檢察署檢察官
被      告  張德諒


上列被告因洗錢防制法等案件，經檢察官提起公訴（109年度偵
緝字第829號），嗣被告於本院準備程序中就被訴事實為有罪之
陳述，經本院合議庭裁定由受命法官獨任進行簡式審判程序，判
決如下：
        主  文
丙○○幫助犯洗錢防制法第十四條第一項之洗錢罪，處有期徒刑參
月，併科罰金新臺幣壹萬元，罰金如易服勞役，以新臺幣壹仟元
折算壹日。      
　　    犯罪事實
一、丙○○能預見將金融機構帳戶提供予他人使用，可能作為他人
    收受、提領財產犯罪所得使用，他人提領後即產生遮斷金流
    以逃避國家追訴、處罰之效果，仍基於容任該結果發生而不
    違背其本意之幫助恐嚇取財及幫助洗錢之不確定故意，於民
    國109年4月28日前之該月某日，在嘉義市某處，將其所申辦
    之合作金庫商業銀行新營分行帳號0000000000000號帳戶之
    存摺及提款卡交予真實姓名年籍不詳、綽號「金毛」之人（
    無證據證明係未滿18歲之人），並當面口頭告知密碼，以此
    方式容任該人及其所屬犯罪集團用以收受並提領財產犯罪所
    得，而幫助他人掩飾、隱匿犯罪所得之去向及所在。嗣該人
    及其所屬擄鴿勒贖集團成員取得前開帳戶之存摺、提款卡及
    密碼後，即共同意圖為自己不法之所有，基於恐嚇取財及洗
    錢之犯意聯絡，於109年4月28日上午11時50分許，撥打電話
    予乙○○，恫稱：所飼養之賽鴿已在其手上，須匯款始能贖回
    賽鴿等語，致乙○○心生畏懼，遂委請友人賴世崇於同日中午
    12時42分許，匯款新臺幣（下同）10,069元至前開帳戶，該
    筆款項旋遭上開擄鴿勒贖集團成員提領殆盡而不知去向及所
    在。
二、案經乙○○訴由苗栗縣警察局竹南分局報告臺灣臺南地方檢察
    署檢察官偵查起訴。
　　    理  由
一、本案被告丙○○所犯係死刑、無期徒刑或最輕本刑為3年以上
    有期徒刑以外之罪，亦非屬高等法院管轄第一審案件之罪，
    其於本院準備程序中就被訴事實為有罪之陳述，經本院告知
    簡式審判程序之旨，並聽取檢察官及被告之意見後，依刑事
    訴訟法第273條之1第1項之規定，裁定行簡式審判程序，是
    依刑事訴訟法第273條之2規定，本件之證據調查，不受同法
    第159條第1項、第161條之2、第161條之3、第163條之1及第
    164條至第170條所規定證據能力認定及調查方式之限制，合
    先敘明。
二、上開犯罪事實，業據被告於本院準備程序及審理中坦承不諱
    ，核與證人即告訴人乙○○於警詢證述之情節相符（苗栗縣警
    察局竹南分局南警偵字第1090014767號卷【下稱警一卷】第
    3至6頁），並有告訴人與上開擄鴿勒贖集團成員對話紀錄翻
    拍照片、中國信託銀行交易明細表翻拍照片各1張、告訴人
    與友人賴世崇對話紀錄翻拍照片2張、合作金庫商業銀行新
    營分行109年5月12日合金新營字第1090001667號函暨所附歷
    史交易明細查詢結果及新開戶建檔登錄單1份（警一卷第9、
    10、11、19至21頁）在卷可稽，足認被告前開任意性自白與
    事實相符，堪以採信。
三、按行為人對於構成犯罪事實，預見其發生而其發生並不違反
    其本意者，以故意論，刑法第13條第2項定有明文。幫助犯
    之故意，以行為人主觀上認識被幫助者正欲從事犯罪或係正
    在從事犯罪，且該犯罪有既遂之可能，而其行為足以幫助他
    人實現構成要件者，即具有幫助故意，並不以行為人確知被
    幫助者係犯何罪名為必要，只要概略認識該特定犯罪之不法
    內涵即可。眾所周知，金融帳戶之申辦並無任何條件限制，
    任何人均可在不同之金融機構申請多數帳戶使用，且金融帳
    戶係銀行業者與特定個人約定金融交易之專屬識別，因申請
    帳戶時需提出個人身分證明文件，而與申請人間有一定的代
    表性或連結關係，一般情況多僅供自己使用，縱遇特殊情況
    而需交付他人使用，亦必深入瞭解用途及合理性，或與實際
    使用人間有一定之親誼或信賴關係，始予提供。況從事財產
    犯罪之不法份子，為掩飾其不法行徑，以避免執法人員循線
    查緝，經常利用他人存款帳戶及印章、提款卡暨密碼，以確
    保犯罪所得免遭查獲，類此案件在社會上層出不窮，亦屢經
    報章雜誌、電視、廣播等新聞媒體及電子網路再三披露，衡
    諸目前社會資訊之普及程度，一般人對上情均應知之甚詳，
    故避免此等專屬性甚高之物品被不明人士利用為財產犯罪之
    工具，亦為一般生活認知所應有之認識。則依一般人之社會
    通念，如匯入帳戶內之款項來源正當，大可自行申辦帳戶，
    苟其不以自己名義申辦帳戶取得款項，反而收購或借用別人
    之金融帳戶以供使用，並要求提供提款卡及告知密碼，則提
    供金融帳戶者，不論名目是變賣、出租或出借，抑有無對價
    或報酬，更不管受告知之用途為何，對於該帳戶可能作為對
    方收受、提領特定犯罪所得使用，對方提領後會產生遮斷金
    流以逃避國家追訴、處罰之效果等節，當可預見。查被告提
    供上開銀行帳戶資料予他人使用時，係年齡50歲之心智成熟
    之人，且依被告所述其從事水果批發之工作（本院卷第57頁
    ），被告係具正常智識且有相當工作經驗及社會閱歷之人，
    應非不能辨別事理，對於前述社會情況當有所悉，詎猶未深
    入瞭解用途及合理性，即提供上開銀行帳戶資料予他人，顯
    然不顧提供金融帳戶之後果，乃牽涉涵括恐嚇取財、洗錢在
    內之不法用途，且在無法獲悉、無從追索實際使用者之情況
    下，於交付帳戶當時無防果措施，亦再也無法制止助益恐嚇
    取財、洗錢等犯罪之遂行，造成掩飾、隱匿金流之結果，形
    成了犯罪循索查緝之阻礙。則本件被告提供上揭帳戶時，既
    能預見帳戶可能被不法份子用以當作恐嚇取財犯罪之人頭帳
    戶，供被害人匯入款項後，提領該等款項之用，且在不法份
    子提領該等犯罪所得後，即會產生遮斷資金流動軌跡以逃避
    國家追訴、處罰之效果，其所認知之不法，自包括恐嚇取財
    與洗錢，其主觀上對於所提供之帳戶將幫助他人從事恐嚇取
    財犯罪，且幫助遮斷金流以阻隔查緝贓款流向等節有所認知
    ，殆無疑義。綜上，被告能預見上情，猶交付上開帳戶予他
    人使用，容任所生之流弊與後果，洵有幫助恐嚇取財及幫助
    他人掩飾、隱匿恐嚇取財犯罪所得之去向暨所在之不確定故
    意。從而，本案事證明確，被告犯行洵堪認定，應依法論科
    。
四、論罪科刑：
　㈠刑法上之幫助犯，係對於犯罪與正犯有共同之認識，而以幫
    助之意思，對於正犯資以助力，而未參與實施犯罪之行為而
    言。如未參與實施犯罪構成要件之行為，且係出於幫助之意
    思提供助力，即屬幫助犯，而非共同正犯。查被告基於幫助
    他人恐嚇取財及幫助他人掩飾、隱匿財產犯罪所得之去向及
    所在之不確定故意，提供上開帳戶資料予他人使用，經該人
    及所屬犯罪集團成員用以作為收受恐嚇取財犯罪所得財物及
    洗錢之犯罪工具，其所為僅為他人恐嚇取財及洗錢犯行提供
    助力，過程中並無證據證明被告係以正犯之犯意參與，或有
    直接參與恐嚇取財及洗錢之構成要件行為，充其量僅足認定
    係恐嚇取財及洗錢之構成要件以外之幫助行為，尚難遽認與
    實行恐嚇取財及洗錢犯罪之集團成員間有犯意聯絡及行為分
    擔。是核被告所為，係犯刑法第30條第1項前段、同法第346
    條第1項之幫助恐嚇取財罪，及刑法第30條第1項前段、洗錢
    防制法第2條第2款、第14條第1項之幫助一般洗錢罪。公訴
    意旨雖認被告於洗錢犯行部分涉犯洗錢防制法第14條第1項
    之洗錢罪嫌，惟：①提供金融帳戶提款卡及密碼之行為人，
    因已將帳戶之提款卡及密碼等物件提供他人使用，失去對自
    己帳戶之實際管領權限，若無配合指示親自提款，即無收受
    、持有或使用特定犯罪所得之情形，且無積極之移轉或變更
    特定犯罪所得之行為，故非屬洗錢防制法第2條第1款、第3
    款所稱之洗錢行為。②洗錢防制法第2條修正之立法說明第3
    點雖謂「…㈣提供帳戶以掩飾不法所得之去向，例如：販售帳
    戶予他人使用…」等語，似以販售帳戶為洗錢類型之一，然
    其僅係單純之舉例，並未說明何以與掩飾、隱匿之要件相當
    。而文義解釋為法律解釋之基礎，立法者之意思僅屬對構成
    要件文義之眾多解釋方法之一，仍須就法條文字之規範目的
    及保護利益具體分析。一般而言，洗錢防制法第2條第2款之
    掩飾、隱匿行為，目的在遮掩、粉飾、隱藏、切斷特定犯罪
    所得與特定犯罪間之關聯性，是此類洗錢行為須與欲掩飾、
    隱匿之特定犯罪所得間具有物理上接觸關係（事實接觸關係
    ）。而提供金融帳戶提款卡及密碼供他人使用，嗣後被害人
    雖匯入款項，然此時之金流仍屬透明易查，在形式上無從合
    法化其所得來源，未造成金流斷點，尚不能達到掩飾或隱匿
    特定犯罪所得之來源、去向及所在之作用，須待款項遭提領
    後，始產生掩飾、隱匿之結果。故而，行為人提供金融帳戶
    提款卡及密碼，若無參與後續之提款行為，即非洗錢防制法
    第2條第2款所指洗錢行為，無從成立一般洗錢罪之直接正犯
    （最高法院108年度台上大字第3101號裁定意旨參照），且
    此部分亦經公訴檢察官當庭更正起訴法條為刑法第30條第1
    項前段、洗錢防制法第14條第1項之幫助洗錢罪嫌（本院卷
    第48頁），併此指明。
　㈡被告以一交付帳戶之行為觸犯上開2罪名，為想像競合犯，應
    依刑法第55條規定，從一重論以幫助一般洗錢罪。
　㈢被告以幫助他人犯罪之意思而參與犯罪構成要件以外之行為
    ，所犯情節較正犯輕微，爰依刑法第30條第2項規定，按正
    犯之刑減輕之。
　㈣被告於本院審理中自白本件洗錢犯行，應依洗錢防制法第16
    條第2項規定減輕其刑，並依刑法第70條規定遞減輕之。
　㈤爰審酌被告將上開帳戶資料交予他人使用，助益他人恐嚇取
    財及掩飾、隱匿犯罪所得之去向及所在，雖本身未實際參與
    恐嚇取財及洗錢之犯行，相對於正犯之責難性較小，然造成
    告訴人之財產損害，且致使告訴人事後向幕後犯罪集團成員
    追償及刑事犯罪偵查之困難，實有不該；復考量被告犯罪動
    機、目的、手段、告訴人所受財產損失金額，並思及被告坦
    承犯行，頗有悔意，且陳明願與告訴人進行調解賠償事宜，
    惟因與告訴人就賠償金額及賠償方式無共識而未達成調解、
    未為任何賠償，此有本院公務電話紀錄在卷可佐（本院卷第
    29至35、43頁），兼衡被告之素行，暨其於本院自述所受教
    育程度為高職畢業、未婚無子女、目前從事批發檸檬販賣之
    行業、月收入約3萬元至4萬元、須扶養母親等智識程度及家
    庭經濟生活狀況（本院卷第57頁）等一切情狀，量處如主文
    所示之刑，並就併科罰金部分，諭知易服勞役之折算標準。
五、沒收部分：
  ㈠按犯第14條之罪，其所移轉、變更、掩飾、隱匿、收受、取
    得、持有、使用之財物或財產上利益，沒收之，洗錢防制法
    第18條第1項前段固有明文，而其立法理由係為沒收洗錢行
    為標的之財物或財產上利益，惟該條文並未規定「不論屬於
    犯罪行為人與否」均沒收之，自仍以屬於犯罪行為人者為限
    ，始應予以沒收。查本件被告並未親自提領告訴人匯入上開
    帳戶內之款項，且無證據證明被告實際管領、處分該等款項
    ，自無從依上開規定宣告沒收。又依卷內現存事證，並無證
    據可資認定被告有因提供帳戶而取得對價之犯罪所得，亦無
    從宣告沒收或追徵。
  ㈡至被告交予他人之上開帳戶存摺及提款卡，雖係供犯罪所用
    之物，且為被告所有，然並未扣案，又非違禁物，且該等物
    品本身價值低微，單獨存在亦不具刑法上之非難性，倘予沒
    收或追徵，除另使刑事執行程序開啟之外，對於犯罪行為之
    不法、罪責評價並無影響，且就沒收制度所欲達成預防及遏
    止犯罪之社會防衛目的之助益不大，欠缺刑法上重要性，是
    本院認該等物品並無沒收或追徵之必要，爰不予宣告沒收或
    追徵。
據上論斷，應依刑事訴訟法第273條之1第1項、第299條第1項前
段，洗錢防制法第2條第2款、第14條第1項、第16條第2項，刑法
第11條、第30條第1項前段、第2項、第346條第1項、第55條、第
42條第3項前段，刑法施行法第1條之1第1項，判決如主文。
本案經檢察官林朝文提起公訴，檢察官甲○○到庭執行職務。
中　　華　　民　　國　　110 　年　　2 　　月　　18　　日
                  刑事第六庭    法　官  吳彥慧
以上正本證明與原本無異。
如不服本判決應於收受本判決後20日內向本院提出上訴書狀，並
應敘述具體理由。其未敘述上訴理由者，應於上訴期間屆滿後20
日內向本院補提理由書狀（均須按他造當事人之人數附繕本）「
切勿逕送上級法院」。 
　　　　　　　　　　　　　　　　書記官  張儷瓊
中　　華　　民　　國　　110 　年　　2 　　月　　20　　日
附錄本案論罪科刑法條：
洗錢防制法第2條
本法所稱洗錢，指下列行為：
一、意圖掩飾或隱匿特定犯罪所得來源，或使他人逃避刑事追訴
    ，而移轉或變更特定犯罪所得。
二、掩飾或隱匿特定犯罪所得之本質、來源、去向、所在、所有
    權、處分權或其他權益者。
三、收受、持有或使用他人之特定犯罪所得。

洗錢防制法第14條
有第二條各款所列洗錢行為者，處7年以下有期徒刑，併科新臺
幣5百萬元以下罰金。
前項之未遂犯罰之。
前二項情形，不得科以超過其特定犯罪所定最重本刑之刑。

中華民國刑法第346條
意圖為自己或第三人不法之所有，以恐嚇使人將本人或第三人之
物交付者，處6月以上5年以下有期徒刑，得併科3萬元以下罰金
。
以前項方法得財產上不法之利益或使第三人得之者，亦同。
前二項之未遂犯罰之。